【裁判字號】    99,訴緝,90
【裁判日期】    991217
【裁判案由】    違反公司法等
【裁判全文】
臺灣桃園地方法院刑事判決              99年度訴緝字第90號
公  訴  人  臺灣桃園地方法院檢察署檢察官
被      告  陳松霖
上列被告因公司法等案件，經檢察官提起公訴（96年度偵字第42
34號、96年度偵緝字第351 號），被告於準備程序中，就被訴事
實為有罪之陳述，經本院合議庭裁定適用簡式審判程序，茲判決
如下：
    主  文
陳松霖共同公司負責人，公司應收之股款，股東並未實際繳納，
而以申請文件表明收足，處有期徒刑捌月，減為有期徒刑肆月，
如易科罰金，以銀元參佰元即新臺幣玖佰元折算壹日。
    事  實
一、陳松霖自民國93年8 月27日起，經其兄陳松貴之介紹擔任「
    毅豐科技有限公司」（下稱毅豐公司）之負責人，竟與李春
    來、陳松貴（以上2 人均經本院另案判決）共同基於違反公
    司法、使公務員登載不實之犯意聯絡，明知陳松霖未實際繳
    納毅豐公司應收之股款新臺幣300 萬元，而製作不實之毅豐
    公司變更登記申請書、毅豐公司章程及毅豐公司股東同意書
    等文件，並委託不知情之臺中市「吉祥會計事務所」負責人
    鄧賢鎮向經濟部商業司中部辦公室、桃園縣政府，辦理毅豐
    公司之公司變更事項、營利事業登記，使承辦之公務員審查
    認為形式要件均已具備，而准許毅豐公司為公司變更事項及
    營利事業登記，並將前述不實事項登載於職務上所掌之毅豐
    公司登記案卷內，足以生損害於上開主管機關對於公司管理
    之正確性。
二、案經財政部臺北市國稅局移請臺灣桃園地方法院檢察署檢察
    官偵查起訴。
    理  由
一、程序方面：
    本案被告陳松霖所犯公司法第9 條第1 項、刑法第214 條等
    罪，均係死刑、無期徒刑、最輕本刑為3 年以上有期徒刑以
    外之罪，亦非高等法院管轄第一審案件，於準備程序進行中
    ，被告就被訴事實為有罪之陳述，經告知被告簡式審判程序
    之旨，並聽取檢察官及被告之意見後，本院合議庭裁定由受
    命法官進行簡式審判程序，是本案之證據調查，依刑事訴訟
    法第273 條之2 規定，不受同法第159 條第1 項、第161 條
    之2 、第161 條之3 、第163 條之1 及第164 條至第170 條
    規定之限制，合先敘明。
二、認定犯罪事實所憑證據及理由：
    訊據被告陳松霖對於前揭事實，迭於本院準備程序及審理時
    坦承不諱，核與證人鄧賢鎮、林秀娥、陳松貴結證情節均相
    符合，並有經濟部中部辦公室99年11月24日經中三字第0993
    4829700 號函暨所附之毅豐公司變更登記申請書、毅豐公司
    章程、毅豐公司股東同意書、切結書、營利事業統一證變更
    申請書、委託書在卷可稽。綜此，堪認被告上開任意性之自
    白應為事實，可以採信。本案事證已臻明確，被告犯行堪以
    認定，自應依法論科。
三、論罪科刑理由：
  (一)被告行為後，刑法於94年2 月2 日修正公布，業自95年7 月
    1 日起施行。而修正後刑法第2 條規定為規範行為後法律變
    更所生新舊法比較適用之準據法，並無涉行為可罰性要件之
    變更，故於95年7 月1 日刑法修正施行後，如有新舊法比較
    ，應逕依修正後刑法第2 條第1 項規定，為「從舊從輕」之
    比較。而本次法律變更，比較時應就罪刑有關之共同正犯、
    未遂犯、想像競合犯、牽連犯、連續犯、結合犯以及累犯加
    重、自首減輕暨其他法定加減原因（如身分加減）與加減例
    等一切情形，綜其全部罪刑之結果而為比較（最高法院95年
    5 月23日95年度第8 次刑事庭會議決議、96年度台上字第37
    73號刑事判決參照）。經查：
  刑法第33條第5 款有關於罰金刑之規定，修正前係規定：「
    罰金：一元（銀元）以上。」，依現行法規所定貨幣單位折
    算新台幣條例規定，以銀元1 元折算新台幣3 元。修正後則
    係規定：「罰金：新台幣一千元以上，以百元計算之。」，
    刑法第33條第5 款所定罰金貨幣單位經修正為新臺幣後，其
    最低量刑標準業已提高，比較後，以修正前之規定有利於被
    告。
  被告行為時即修正前刑法第31條第1 項規定「因身分或其他
    特定關係成立之罪，其共同實施或教唆幫助者，雖無特定關
    係，仍以共犯論。」而修正後刑法第31條第1 項前段規定「
    因身分或其他特定關係成立之罪，其共同實行、教唆或幫助
    者，雖無特定關係，仍以正犯或共犯論。」因本條係規範正
    犯與共犯之身分或特定關係，故配合刑法第28條至第30條之
    修正，將文字修正為實行。而本案被告為有身分之正犯，經
    比較新、舊法之結果，修正後之規定並無有利或不利之情形
    。
  經綜合比較前述各項法律變更之結果後，本案修正後之規定
    並未對被告更為有利，依據刑法第2 條第1 項前段，應一體
    適用修正前刑法之規定，合先敘明。
  又修正前刑法第28條規定關於「實施」一語，依實務見解認
    係涵蓋陰謀、預備、著手、實行概念在內（司法院31年院字
    第240 號解釋），即承認陰謀共同正犯、預備共同正犯，非
    僅侷限於直接從事構成犯罪事實之行為，故解釋上包括「共
    謀共同正犯」，基於近代刑法之個人責任原則及法治國人權
    保障之思想，應以不承認「陰謀共同正犯」與「預備共同正
    犯」為當，新法為杜爭議，而將「實施」一語，修正為「實
    行」；且修正後，並無礙於「共謀共同正犯之存在」。故依
    新舊法均成立共同正犯（實施正犯或共謀共同正犯），因其
    成立要件及刑罰效果均未變更，自無新舊法比較之問題，應
    依一般法律適用原則，適用現行刑法第28條。
  末修正前刑法第55條規定「一行為而觸犯數罪名，從一重處
    斷」，此即學理上所稱之「想像競合犯」，雖經修正為「一
    行為而觸犯數罪名者，從一重處斷。但不得科以較輕罪名所
    定最輕本刑以下之刑」，惟此最低度刑科刑之限制核屬法理
    之明文化，並非修正後刑法第2 條第1 項所稱之「法律變更
    」，毋須依該條項規定為新、舊法之比較，自應循一般法律
    適用之原則而適用裁判時法。
  (二)核被告陳松霖所為，係犯公司法第9 條第1 項前段之未實際
    繳納股款罪，及刑法第214 條使公務員登載不實罪。被告利
    用不知情之鄧賢鎮表明股東股款業已實際繳足，遂行本案犯
    行，為間接正犯。被告為公司負責人明知公司應收股款，並
    未實際繳納，而以申請文件表明收足，使公務員登載於職務
    上所掌公文書，足以生損害於主管機關公司管理正確性，所
    犯公司法第9 條第1 項及刑法第214 條二罪，就行為人而言
    ，僅有自然行為概念的一行為，且是基於一個意思決定而為
    ，應評價為一個犯罪行為，而二罪犯罪構成要件不同，為一
    行為觸犯數罪名，應依刑法第55條想像競合犯規定，從較重
    的公司法第9 條第1 項處斷（最高法院96年台上字第6356號
    判決、96年度第7 次刑事庭會議決議意旨參照）。被告與李
    春來、陳松貴間，有犯意聯絡及行為分擔，李春來、陳松貴
    雖非毅豐公司之負責人，依修正前刑法第31條第1 項規定，
    仍應以共同正犯論。
  (三)爰審酌被告擔任毅豐公司負責人，明知未實際繳納公司應收
    股款，卻逕以不實文件表明已收足，對於主管機關工商管理
    之正確影響非輕，惟其犯罪後坦承犯行，犯後態度尚佳及其
    犯罪動機、目的、家庭生活狀況、智識程度良好等一切情狀
    ，量處如主文所示之刑。
  (四)又按中華民國九十六年罪犯減刑條例第5 條規定：「本條例
    施行前，經通緝而未於中華民國96年12月31日以前自動歸案
    接受偵查、審判或執行者，不得依本條例減刑。」係就本條
    例施行前經通緝之被告而設之規定，如係於本條例施行後始
    通緝者，即不適用該條規定（法院辦理九十六年減刑案件應
    行注意事項第9 項參照）。查被告犯罪時間係在96年4 月24
    日以前，而被告於99年8 月24日經本院發布通緝，於99年10
    月6 日緝獲歸案，有本院99年桃院永刑美銷字第826 號撤銷
    通緝書在卷可參，核與上開條例第5 條不得減刑之情形未符
    ，是被告合於中華民國九十六年罪犯減刑條例所定之減刑條
    件，應依該條例第2 條第1 項第3 款及第7 條之規定規定，
    減其宣告刑2 分之1 。另被告行為時之刑法第41條第1 項前
    段規定：犯最重本刑為5 年以下有期徒刑以下之刑之罪，而
    受6 個月以下有期徒刑或拘役之宣告，因身體、教育、職業
    、家庭之關係或其他正當事由，執行顯有困難者，得以1 元
    以上3 元以下折算1 日，易科罰金。參酌被告行為時之修正
    前罰金罰鍰提高標準條例第2 條前段（現已刪除）規定，就
    其原定數額提高為100 倍折算1 日，則本件被告行為時之易
    科罰金折算標準，應以銀元300 元折算1 日，經折算為新臺
    幣後，應以新臺幣900 元折算為1 日。而95年7 月1 日修正
    公布施行之刑法第41條第1 項前段則規定：犯最重本刑為5
    年以下有期徒刑以下之刑之罪，而受6 個月以下有期徒刑或
    拘役之宣告者，得以新臺幣1 千元、2 千元或3 千元折算1
    日，易科罰金。經比較新、舊法結果，以舊法之規定，較有
    利於被告。繼依同條例第9 條規定就減得之刑諭知易科罰金
    之折算標準。
據上論斷，應依刑事訴訟法第273 條之1 第1 項、第299 條第1
項前段，公司法第9 條第1 項，刑法第11條前段、第2 條第1 項
、第28條、第214 條、第55條、修正前刑法第31條第1 項、第41
條第1 項前段，刑法施行法第1 條之1 ，修正前罰金罰鍰提高標
準條例第2 條，現行法規所定貨幣單位折算折算新臺幣條例第2
條，中華民國九十六年罪犯減刑條例第2 條第1 項第3 款、第7
條、第9 條，判決如主文
本案經檢察官黃榮德到庭執行職務
中    華    民    國    99    年    12    月    17    日
                  刑事第八庭    法  官  溫  祖  明
以上正本證明與原本無異。
如不服本判決應於收受判決後10日內向本院提出上訴書狀，並應
敘述具體理由。其未敘述上訴理由者，應於上訴期間屆滿後20日
內向本院補提理由書( 均須按他造當事人之人數附繕本) 「切勿
逕送上級法院」。
                                書記官  邱  仲  騏
中    華    民    國    99    年    12    月    17    日
附錄本案論罪科刑之法條：
公司法第9條第1項
公司應收之股款，股東並未實際繳納，而以申請文件表明收足，
或股東雖已繳納而於登記後將股款發還股東，或任由股東收回者
，公司負責人各處 5 年以下有期徒刑、拘役或科或併科新臺幣
50 萬元以上 250 萬元以下罰金。
刑法第214條
明知為不實之事項，而使公務員登載於職務上所掌之公文書，足
以生損害於公眾或他人者，處3年以下有期徒刑、拘役或5百元以
下罰金。

司法院資訊處製作；財團法人民間司法改革基金會備份。
